【裁判字號】    98,訴,1435
【裁判日期】    981231
【裁判案由】    分割共有物
【裁判全文】
臺灣臺中地方法院民事判決  98年度訴字第1435號
原      告  丁○○
訴訟代理人  許博堯律師
複 代 理人  丙○○
            戊○○
被      告  丑○○    國民
            子○○    國民
            辛○○    國民
            癸○○    國民
            卯○○    國民分證.
            庚○○    國民
            己○○○  國民
上  一  人
訴訟代理人  寅○○
被      告  乙○○（即甲○○之承受訴訟人）
上當事人間請求分割共有物事件，本院於民國98年12月17日言詞
辯論終結，判決如下：
    主      文
原告與被告辛○○、己○○○、卯○○、丑○○、子○○、庚○○及癸○○共有坐落台中縣清水鎮○○○段三四三地號，地目早
，面積一二九七四點一八平方公尺之土地，應分割為：如附圖所
示A部分面積一八五三點四五平方公尺之土地分歸原告取得；如
附圖所示B部分面積一八五三點四五平方公尺之土地分歸被告辛○○取得；如附圖所示C部分面積一八五三點四五平方公尺之土
地分歸被告己○○○取得；如附圖所示D部分面積一八五三點四
五平方公尺之土地分歸被告卯○○取得；如附圖所示E部分面積
九二六點七四平方公尺之土地分歸被告丑○○取得；如附圖所示
F部分面積九二六點七四平方公尺之土地分歸被告子○○取得；
如附圖所示G部分面積一八五三點四五平方公尺之土地分歸被告
庚○○取得；如附圖所示H部分面積一八五三點四五平方公尺之
土地分歸被告癸○○取得。
原告與被告丑○○、子○○、癸○○、卯○○、庚○○、己○○○、乙○○共有坐落台中縣清水鎮○○○段三四四地號，地目建
，面積三四四八點七八平方公尺之土地，應分割為如附圖所示J
部分面積二四六點三四平方公尺之土地分歸原告取得；如附圖所
示I部分面積一六○一點二二平方公尺及K部分面積一六○一點二
二平方公尺之土地則分歸被告丑○○、子○○、癸○○、卯○○
、庚○○、己○○○及乙○○按原應有部分之比例共有。
訴訟費用由被告丑○○及子○○分別負擔百分之七；被告辛○○
負擔百分之十一；被告癸○○、卯○○、庚○○及己○○○分別
負擔百分之十四；被告乙○○負擔百分之五；餘由原告負擔。
    事實及理由
一、本件被告之一甲○○於民國98年7月30日死亡，其就坐落台
    中縣清水鎮○○○段344地號土地之所有權應有部分14分之
    3由其子乙○○繼承取得，並已於98年9月16日辦妥繼承登記
    ，有戶籍謄本及土地登記謄本附卷可稽。嗣原告並於98年10
    月5日具狀聲明由乙○○承受被告甲○○部分之訴訟，而乙○○亦於同年月22日具狀聲明承受訴訟，合於民事訴訟法第
    第168條、175條及第176條之規定，自為法之所許，合先敘
    明。
二、被告丑○○及辛○○未於言詞辯論期日到場，而被告子○○
    、癸○○、卯○○、庚○○、己○○○則均未於最後言詞辯
    論期日到場，核均無民事訴訟法第386條各款所列情形，爰
    依原告聲請，由其一造辯論而為判決。
三、原告主張：坐落台中縣清水鎮○○○段343地號土地（下稱
    系爭343地號土地）為原告與被告丑○○、子○○、辛○○
    、癸○○、卯○○、庚○○及己○○○等8人共有，該土地
    之面積、地目及其各共有人之應有部分詳如附表一所示。而
    同上段344地號土地（下稱系爭344地號土地），則為原告與
    被告丑○○、子○○、癸○○、卯○○、乙○○、庚○○及
    己○○○等8人共有，該土地之面積、地目及其各共有人之
    應有部分則分詳如附表二所示。系爭343地號土地雖為農業
    發展條例所稱之「耕地」，然於該條例89年1月26日修正公
    佈前即屬共有耕地，則依該條例第16條第1項第4款之規定，
    依法自得分割。玆系爭343及344地號土地，依其使用目的既
    無不能分割之情形，且兩造又未訂有不分割之特約，因兩造
    無法協議分割，爰依民法第823條第1項規定，請求准予裁判
    分割該2筆土地。
四、被告丑○○及辛○○未於言詞辯論期日到場，而被告子○○
    、癸○○、卯○○、庚○○、己○○○則未於最後言詞辯論
    期日到場，惟據伊等以前提出之答辯書狀及到場之陳述略以
    ：原告訴請裁判分割系爭343及344地號土地，固非無由，然
    經伊等共同協商後，均合意就系爭343及344地號2筆土地之
    分割方案依如附圖所示各該分割方法為分割，依該等分割分
    案分割結果，則原告就系爭343地號土地所取得如附圖所示A
    部分土地及就系爭344地號土地所取得如附圖所示J部分土地
    ，可與北側之巷道互相連接，無礙土地之通行，且符合原告
    之意願。至於伊等7人，則因除系爭344地號土地外，尚共有
    週圍同段多筆土地，為利於將來所有共有土地之合併分割，
    且提高共有土地之利用價值，希法院能按如附圖所示各該分
    割方法為分割，由被告辛○○、己○○○、卯○○、丑○○
    、子○○、庚○○及癸○○就系爭343地號土地分別分得如
    附圖所示B、C、D、E、F、G、H部分之土地。至於系爭344地
    號土地，則由被告丑○○、子○○、癸○○、卯○○、庚○○、己○○○與共同被告乙○○共同分得如附圖所示I、K部
    分土地，並按原應有部分比例保持共有等情。並聲明：駁回
    原告之訴。
五、被告乙○○（即甲○○之承受訴訟人）則以：其共有之系爭
    344地號土地同意按如附圖所示分割方案為分割，由其與共
    同被告丑○○、子○○、癸○○、卯○○、庚○○、己○○○等人共同分得如附圖所示I、K部分土地，並按原應有部分
    比例保持共有等詞置辯。並聲明：駁回原告之訴。
六、按「每宗耕地分割後，每人所有面積未達0.25公頃者，不得
    分割。但有下列情形之一者，不在此限：．．．．．．四、
    本條例89年1月4日修正施行前之共有耕地，得分割為單獨所
    有。．．．」，為農業發展條例第16條第1項第4款所明定。
    查系爭343地號土地係編定為一般農業區之農牧用地，此觀
    諸卷附之土地登記謄本甚明，核屬農業發展條例第3條第11
    款所謂之耕地。且由卷存之土地登記謄本及異動索引對照以
    觀，足見系爭343地號土地於89年1月4日農業發展條例修正
    施行前即屬共有耕地。是揆諸上開規定，並為解決共有耕地
    糾紛及達產權單純化之目的，自例外不受分割後每人所得面
    積須達0．25公頃以上之限制，而得分割為各共有人單獨所
    有，先為敘明。
七、次按，各共有人，得隨時請求分割共有物，但因物之使用目
    的不能分割或契約訂有不分割之期限，不在此限；又共有物
    分割之方法，不能協議決定者，或於協議決定後，因消滅時
    效完成經共有人拒絕履行者，共有人得聲請法院為分割，民
    法第823條第1項及第824條第2項分別定有明文。查系爭343
    地號土地地目為「旱」，面積12,974.18平方公尺，為原告
    與被告丑○○、子○○、辛○○、癸○○、卯○○、庚○○
    、己○○○所共有，其應有部分各詳如附表一所示；而系爭
    344地號土地地目則為建，面積3,448.78平方公尺，為原告
    與被告丑○○、子○○、癸○○、卯○○、庚○○、己○○○、乙○○所共有，其應有部分則各詳如附表二所示之事實
    ，為兩造所不爭執，並有原告提出之土地登記謄本及台中縣
    清水地政事務所網路申領異動索引附卷可稽，堪信為真實。
    茲系爭343及344地號土地之使用性質既無不能分割之情形，
    且各該共有人間亦無不分割之約定，因無法達成分割之協議
    ，原告爰訴請將該2筆土地予以裁判分割，揆之前開規定，
    自為法之所許。
八、復按分割共有物以消滅共有關係為目的，法院裁判分割共有
    土地時，除因該土地內部分土地之使用目的不能分割（如為
    道路），或經全體共有人表示仍願維持共有關係，應准就該
    部分土地不予分割外，應將土地分配予各共有人單獨所有，
    最高法院69年臺上字第1831號判例參照。再按，分割共有物
    之訴，法院就其分割方法，固有依民法第824條第2項所定之
    分配方法，命為適當分配之自由裁量權，而不受任何共有人
    主張之拘束，然其分割方法仍以適當為限，故法院應依共有
    物之性質、價值，斟酌各共有人之利害關係，其使用之狀況
    及當事人之意願，分割後之經濟效用，符合公平經濟原則，
    並兼顧全體共有人之利益，而為公平之分割。經查，本件被
    告於98年6月29日出具答辯狀，陳明伊等8人已合意就系爭34
    3及344地號土地分別採行如附圖所示分割方法為分割，其中
    就系爭343地號土地部分，原告分得如附圖所示A部分面積1,
    853.45平方公尺之土地，而被告辛○○、己○○○、卯○○
    、丑○○、子○○、庚○○及癸○○則各分得如附圖所示B
    部分面積1,853.45平方公尺、C部分面積1,853.45平方公尺
    、D 部分面積1,853.45平方公尺、E部分面積926.74平方公
    尺、F 部分面積926.74平方公尺、G部分面積1,853.45平方
    公尺及H部分面積1,853.45平方公尺之土地。另就系爭344地
    號土地部分，其中原告分得如附圖所示J部分面積246.34平
    方公尺之土地，而如附圖所示I部面積1,601.22平方公尺及K
    部分面積1,601.22平方公尺土地則仍由被告丑○○、子○○
    、癸○○、卯○○、庚○○、己○○○、乙○○等7人按原
    應有部分比例保持共有。依此等分割方法分割之結果，原告
    所分得上開A部分與J部分之土地可相連接，並與系爭344地
    號土地北側之既有巷道相通；而被告就其分得之各該部分土
    地則將來可與周圍其他共有之同段土地為合併分割，提高土
    地之利用價值等情，而原告嗣於本院勘驗現場時亦表同意，
    故本院爰斟酌系爭343、344地號土地共有人之意願、並考量
    各該土地之經濟效益及兩造共有人之公平利益等情狀，認系
    爭343、344地號土地按如附圖所示之各該分割方法為分割，
    應合乎公平經濟效用原則。
九、綜上所述，本院斟酌系爭343及344地號等2筆共有土地之性
    質、使用現況、共有人之意願、分割後之經濟效用，並兼顧
    全體共有人之利益均衡等情事，認應依如附圖所示分割方法
    為分割，較為合理及公平適當，爰判決如如主文第一項所示
    。
十、按定共有物分割之方法，可由法院自由裁量，為適當之分配
    ，不受任何共有人主張之拘束，故本件縱使准許原告分割共
    有物之請求，並採行如附圖所示分割方法為分割，然因分割
    共有物之訴，係以請求分割共有物之形成權為訴訟標的，當
    事人所提出之分割方法，僅係供法院之參考，其分割方法，
    對於各共有人而言，並無勝負之問題，當事人提出其認為適
    當之分割方法，應認係屬防禦其權利所必要，故本件訴訟費
    用之負擔，爰參酌兩造就系爭343及344地號土地之各該應有
    部分比例，認應被告丑○○及子○○分別負擔百分之7；被
    告辛○○負擔百分之11；被告癸○○、卯○○、庚○○及己○○○分別負擔百分之14；被告乙○○負擔百分之5；餘由
    原告負擔，較為公平合理，附此敘明。
十一、末按應有部分有抵押權或質權者，其權利不因共有物之分
      割而受影響。但有下列情形之一者，其權利移存於抵押人
      或出質人所分得之部分：1、權利人同意分割。2、權利人
      已參加共有物分割訴訟。3、權利人經共有人告知訴訟而
      未參加，民法第824條之1第2項定有明文。查本件原告曾
      將系爭343及344地號土地之應有部分各7分之1、14分之1
      設定抵押權予訴外人壬○○，並於98年3月11日辦妥抵押
      權設定登記，有各該土地之土地登記謄本附卷可參。原告
      並於本件訴訟繫屬中，於98年10月5日具狀請求本院告知
      訴外人即抵押權人壬○○參加本件訴訟，然訴外人壬○○
      於受告知訴訟後，並未參加本件訴訟，且於98年11月30日
      具狀陳明其同意如主文第一項所示之分割方法，對原告分
      得系爭343及344地號土地如附圖所示A、J各該部分土地並
      無意見，更陳明其同意分割後，原所設定於原告所有系爭
      343及344地號土地之各該應有部分之抵押權移存於抵押人
      即原告所分得之前述A、J部分土地。是依據民法第824條
      之1第2項第3款規定之意旨，訴外人即抵押權人壬○○之
      抵押權於本件共有物裁判分割之形成判決確定後，依法自
      應移存於抵押人即原告丁○○所分得之系爭343、344地號
      土地如附圖所示之各該A、J部分土地，併此敘明。
十二、訴訟費用負擔之依據：民事訴訟法第80條之1。
中    華    民    國    98    年    12    月    31    日
                  民事第二庭    法  官  吳美蒼
附表一：
┌─────┬──┬───────┬──────┬─────┐
│土地坐落  │地目│面        積  │共有人姓名  │應有部分  │
│          │    │（平方公尺）  │            │          │
├─────┼──┼───────┼──────┼─────┤
│台中縣清水│旱  │12,974.18     │原告丁○○  │1/7       │
│鎮○○○段│    │              ├──────┼─────┤
│343地號   │    │              │被告丑○○  │1/14      │
│          │    │              ├──────┼─────┤
│          │    │              │被告子○○  │1/14      │
│          │    │              ├──────┼─────┤
│          │    │              │被告辛○○  │2/14      │
│          │    │              ├──────┼─────┤
│          │    │              │被告癸○○  │1/7       │
│          │    │              ├──────┼─────┤
│          │    │              │被告卯○○  │1/7       │
│          │    │              ├──────┼─────┤
│          │    │              │被告庚○○  │1/7       │
│          │    │              ├──────┼─────┤
│          │    │              │被告己○○○│1/7       │
└─────┴──┴───────┴──────┴─────┘
附表二：
┌─────┬──┬───────┬───────┬─────┐
│土地坐落  │地目│面        積  │共有人姓名    │應有部分  │
│          │    │（平方公尺）  │              │          │
├─────┼──┼───────┼───────┼─────┤
│台中縣清水│建  │3,448.78      │原告丁○○    │1/14      │
│鎮○○○段│    │              ├───────┼─────┤
│344地號   │    │              │被告丑○○    │1/14      │
│          │    │              ├───────┼─────┤
│          │    │              │被告子○○    │1/14      │
│          │    │              ├───────┼─────┤
│          │    │              │被告癸○○    │1/7       │
│          │    │              ├───────┼─────┤
│          │    │              │被告卯○○    │1/7       │
│          │    │              ├───────┼─────┤
│          │    │              │被告乙○○    │3/14      │
│          │    │              ├───────┼─────┤
│          │    │              │被告庚○○    │1/7       │
│          │    │              ├───────┼─────┤
│          │    │              │被告己○○○  │1/7       │
└─────┴──┴───────┴───────┴─────┘
正本係照原本作成。
如不服本判決應於判決送達後二十日內向本院提出上訴狀。（須
附繕本）
中    華    民    國    98    年    12    月    31    日
                                  書記官

司法院資訊處製作；財團法人民間司法改革基金會備份。
